【裁判字號】    98,訴,716
【裁判日期】    980916
【裁判案由】    耕地租佃爭議
【裁判全文】
臺灣臺中地方法院民事判決               98年度訴字第716號
原      告  臺灣省臺中農田水利會
法定代理人  賴平雄
訴訟代理人  甲○○
            乙○○
            丙○○
被      告  丁○○
訴訟代理人  陳昭宜律師
上列當事人間耕地租佃爭議事件，本院於民國98年9月2日言詞辯
論終結，判決如下：
    主    文
被告應將坐落臺中縣石岡鄉○○○段三七七地號土地上如附圖所
示甲（B-1-2-3-4-K-C-B連接線所圍成區域）部分，面積六五點
０三平方公尺之房屋建物、如附圖所示乙（C-K-5-I-D-C連接線
所圍成區域）部分，面積一七四點一七平方公尺之房屋建物、如
附圖所示丙（F-E-H-G-F連接線所圍成區域）部分，面積六二點
八一平方公尺之車庫拆除，將土地返還原告。
訴訟費用由被告負擔。
本判決第一項於原告以新臺幣貳拾伍萬元供擔保後，得假執行。
但被告如以新臺幣柒拾伍萬元為原告預供擔保，得免為假執行。
    事實及理由
一、原告起訴主張略以：
（一）被告自民國（下同）50年1月1日起承租原告所有坐落臺中
      縣石岡鄉○○○段377地號、地目水之一部分土地、面積
      0.1879甲（下稱系爭土地）從事耕作，並訂有租約（下稱
      系爭租約），期滿續約。嗣97年間原告於擬再與被告辦理
      續約前，派員至現場履勘，始發現被告在其上興建建物、
      車庫及圍牆等地上物（位置、面積詳如內政部國土測繪中
      心函送之鑑定書及鑑定圖所示）。在原告之作業上，租約
      書所載地目「田」係指作為耕作之用（如載為「建」則係
      作為建屋之用，與真正之地目無關），故系爭租約就系爭
      土地之地目乃記載為「田」。
（二）兩造間系爭租約係屬普通之土地租賃關係，非屬耕地租用
      關係，原告自得於租期屆滿後終止租約，原告前於申請調
      解、調處時業已向被告表示終止租約，茲再以書狀為終止
      之意思表示。本件租約縱認係耕地租用，惟被告違反耕地
      三七五減租條例第16條第1項規定，不自任耕作，在其上
      興建建物，則兩造系爭租約當然終止，兩造間既已無耕地
      租用關係存在，原告自得請求被告拆除地上物並返還土地
      ，至被告辯稱系爭土地之建物係九二一地震位移所致，並
      非事實。此由內政部國土測繪中心鑑定報告所載「無法據
      以研判該現場已保存登記之建物是否因九二一地震而產生
      位移情形」即明。
（三）綜上，爰依民法第767條規定，提起本件訴訟。並聲明：
      求為判決，除供擔保金額外，如主文所示。
二、被告答辯略以：
（一）被告自50年1月1日起即向原告承租系爭土地，迄今均供耕
      作使用，且依臺中縣石岡鄉公所函附之使用分區證明書所
      載，系爭土地屬農業區，自屬可供耕作之耕地。原告主張
      系爭土地非為農地，而認兩造間租約非屬耕地租用，應有
      誤會。
（二）依臺中縣政府（74）建管使字第伍參玖捌號使用執照暨臺
      中縣政府（88）工建使字第壹捌伍捌號使用執照所示，原
      告所有各該建物於建造完成時，所坐落之土地均在被告所
      有坐落臺中縣石岡鄉○○○段第379地號土地上，並無占
      用系爭土地之情況；再被告現於系爭土地上種植有甜柿、
      柚子等作物，亦無原告所稱不自任耕作之情形。
（三）被告對內政部國土測繪中心之土地鑑定書無意見。惟系爭
      土地及原告所有上揭土地原屬低漥之地，94年間八寶圳堤
      防建築之前，每有大雨，則水潦掩至，本不堪住居，然原
      告自70年間起多年來，即著力於造擋土牆、填土建築房屋
      ，花費人力，財力難以計數，方得有今一遮風避雨處所。
      被告願以合理價格購置原告前述土地，請鈞院居間協調。
（四）綜上，原告之訴並無理由。並聲明求為判決駁回原告之訴
      及其假執行之聲請，並陳明如受不利判決願供擔保請准免
      假執行。
三、法院之判斷：
（一）原告主張之上開兩造間就系爭土地訂有系爭租約及被告於
      系爭土地上興建有房舍、車庫及圍牆等事實，業據其提出
      與所述情節相符之臺灣省臺中縣私有耕地租約書、土地登
      記第二類謄本、土地登記簿謄本、地籍圖謄本、現場照片
      等為證，並經本院會同兩造及內政部國土測繪中心鑑定人
      員至現場履勘查明屬實，製有勘驗測量筆錄、現場照片，
      及內政部國土測繪中心98年7月21日測籍字第0980006963
      號函附之土地鑑定書等，被告對此亦不爭執，自堪信為真
      實。
（二）按耕地租用，係指以自任耕作為目的，約定支付地租使用
      他人之農地者而言，土地法第106條第1項定有明文，所稱
      農地，參照同條第2項之立法精神，應包括漁地及牧地在
      內。承租他人之非農、漁、牧地供耕作之用者，既非耕地
      租用，自無耕地三七五減租條例規定之適用（最高法院88
      年台上字第1號判例意旨參照），倘成立租賃關係之始，
      係承租非農地供耕作之用者，其出租人與承租人間之關係
      ，應依民法關於租賃之規定（最高法院91年度台上字2628
      號判決可資參照）。原告主張兩造簽訂之系爭租約，雖租
      約地目載為田，然系爭土地之實際地目則為水等事實，有
      系爭租約及土地登記簿謄本等在卷足憑，核屬相符，據此
      原告主張兩造間之系爭租約並無耕地三七五減租條例之適
      用，應依民法關於租賃之規定，核與首開最高法院判例、
      判決意旨無違，自非無據。
（三）按租賃定有期限者，其租賃關係，於期限屆滿時消滅；承
      租人於租賃關係終止後，應返還租賃物；所有人對於無權
      占有或侵奪其所有物者，得請求返還之，民法第450條第1
      項、第455條前段、第767條前段分別定有明文。查卷附兩
      造所簽訂之臺灣省臺中縣私有耕地租約書於續訂租約登記
      處上載有「據台中縣政府九十二年七月十日府地字第○九
      二○一七八一四五號函核定准予續定租約六年租期自九十
      二年一月一日至九十七年十二月三十一日止。」，堪認兩
      造租賃關係已於97年12月31日租期屆滿消滅。兩造既已無
      租約法律關係存在，則被告繼續占有系爭土地即無合法權
      源。從而原告依上揭民法規定，請求被告將占用系爭土地
      範圍內如主文第一項所示之各地上物拆除，並返還系爭土
      地予原告，為有理由，應予准許。
四、查本件被告雖於98年8月28日民事準備書狀提出和解方案表
    示，願以合理價額向原告購買被告所占用系爭土地部分，而
    原告訴訟代理人表示兩造於終止系爭租約後，同意以一般租
    賃方式將被告占用之系爭土地出租予被告，租期為3年，如
    被告於3年內沒有違反租約之情事，原告同意續租等語，被
    告訴訟代理人亦當庭陳稱同意原告之建議。兩造雖可認願於
    將來就系爭土地之一部另行訂定租賃契約，惟此與本件訴訟
    標的無涉，非屬本件審理範圍，本院自無庸加以審酌。又本
    件判決之基礎已臻明確，兩造其餘之攻擊防禦方法及舉證，
    核與判決無影響，毋庸一一論列，均併此敘明。
五、兩造分別陳明願供擔保，分別請求假執行或免為假執行，經
    審核無不合，爰各酌定相當之擔保金額，併准許之
據上論結，本件原告之訴為有理由，依民事訴訟法第78條、第
390條第2項、第392條，判決如主文。
中    華    民    國    98    年    9     月    16    日
                  民事第四庭    法  官  王鏗普
正本係照原本作成。
如對本判決上訴，須於判決送達後20日內向本院提出上訴狀。
中    華    民    國    98    年    9     月    16    日
                                書記官


司法院資訊處製作；財團法人民間司法改革基金會備份。
